## Parametrização em modelo não lineares {#sec:naoLinear}

Um modelo de regressão é não linear quando pelo menos uma derivada do modelo em
relação aos parâmetros não for livre dos parâmetros.  Em geral, a adoção de
modelos de regressão não linear está associado à considerações teóricas sobre a
parte mecanística/determinística do fenômeno. Modelos dessa classe são
frequentes na física e na química onde os resultados para experimentos simples,
como determinar o tempo de queda livre de um objeto e o produto final de uma
reação química, podem ser determinados pelo conhecimento das condições
experimentais. Por construção, os modelos não lineares possuem parâmetros com
significado de forma que o conhecimento desses parâmetros permite uma
interpretação fundamentada do fenômeno por meio dos parâmetros que o
determinam/governam.

O modelo logístico é um modelo de regressão não linear largamente usado em
diversas áreas. Na área biológica é empregado principalmente para descrever o
crescimento ou evolução, como crescimento de seres vivos e evolução de
doenças. Devido à grande aplicação por diversas áreas, o modelo apresenta
diferentes parametrizações, motivadas pela conveniente interpretação que cada
uma delas dá ao fenômeno. Entretanto, como já apresentado nos capítulos
anteriores, a parametrização de um modelo têm um importante papel com relação a
estabilidade numérica do processo de estimação e a qualidade das inferências
estatísticas.

De forma simplificada, o modelo logístico tem a seguinte expressão geral

\begin{equation}
  \text{logis}(x, \theta, \beta) = \frac{\theta}{1+f(\exp\{x\},\beta)}
\end{equation}

em que $x$ é a variável independente, $\theta$ é a assíntota do modelo que
representa o valor limite da função quando $x$ tende ao infinito, e $f(\cdot)$ é
uma função do vetor de parâmetros $\beta$ e do exponencial de $x$. As
reparametrizações desse modelo surgem das diferentes formas da função
$f(\cdot)$. Vamos aqui considerar quatro parametrizações, a saber

* $f_a(x) = \exp\{(a_1-x)/a_2\}$;

* $f_b(x) = b_1 \exp\{b_2 x\}$;

* $f_c(x) = \exp\{c_1+c_2 x\}$;

* $f_d(x) = (-1+1/d_1)\exp\{-d_2 x\}$.

Em todas essas parametrizações consideramos $\theta$ conhecido e igual a 1 
simplesmente para facilitar as ilustrações dos resultados e superfícies de verossimilhança.  
O vetor $\beta$ com dois elementos representados por letras arábicas. 
Todas as expressões são reparametrizações de um mesmo modelo. 
Para ilustrar, considere o modelo $f_a(\cdot)$ de onde obtemos que

$$
\begin{array}{lll}
  b_1=\exp\{a_1/a_2\} & c_1=a_1/a_2  &  d_1=1/(1+\exp\{a_1/a_2\})\\
  b_2=-1/a_2          & c_2=-1/a_2   &  d_2=1/a_2. \\
\end{array}
$$


Dessa maneira, a partir das estimativas pontuais sob qualquer modelo podemos
obter as de qualquer outro aplicando as equações de reparametrização. Este é um
fato importante pois podemos ajustar ao dados apenas ao modelo que seja mais
adequado para estimação e inferência e também computacionalmente e a partir
deste obter estimativas em outras parametrizações que podem ser desejáveis para
interpretações práticas.

Para avaliar a inferência sob diferentes parametrizações, faremos o ajuste de
cada uma delas à dados de incidência de ferrugem do pessegueiro, causada pelo
fungo *Tranzshcelia discolor*, em função do tempo em plantas da cultivar
Chimarrita (figura \@ref(fig:incplot)). O pomar foi implantado em 2004 em
Curitiba (25$^\circ$, 55' 10'' S, 49$^\circ$ 57' 26'' W, 945m), com espaçamento
de 1m entre plantas de 2,5m entre linhas. Cada planta foi considerada como uma
unidade experimental onde foram avaliadas o número de folhas com presença de
ferrugem em relação ao total. Isso foi feito em 6 ramos marcados por planta
durante 14 avaliações com intervalo de 10 à 16 dias entre avaliações. Para
análise considerou-se a proporção observada de folhas atacadas.

Considerou-se o modelo gaussiano para as observações e a função de
log-verossimilhança foi implementada de forma a receber qualquer modelo de
regressão não linear (código \@ref(lem:logverologis)).  Esta suposição é usual
na prática embora, neste contexto, uma resposta binomial poderia ser
considerada.  As funções em `R` para os modelos foram criadas e a estimação foi
feita pela `optim()`. Após a estimação foram obtidos os contornos de
log-verossimilhança para os pares de parâmetros mostrados na
Figura \@ref(fig:llcontornos).


```{r echo = FALSE, results = "hide"}
#------------------------------------------------------------------------------------------
# ler

dados <- structure(list(dia = c(
                          0L, 0L, 0L, 0L, 0L, 0L, 14L, 14L, 14L, 14L, 
                          14L, 14L, 24L, 24L, 24L, 24L, 24L, 24L, 38L, 38L, 
                          38L, 38L, 38L, 38L, 54L, 54L, 54L, 54L, 54L, 54L,
                          69L, 69L, 69L, 69L, 69L, 69L, 81L, 81L, 81L, 81L,
                          81L, 81L, 92L, 92L, 92L, 92L, 92L, 92L, 106L, 106L,
                          106L, 106L, 106L, 106L, 117L, 117L, 117L, 117L, 117L,
                          117L, 128L, 128L, 128L, 128L, 128L, 128L, 142L, 142L,
                          142L, 154L, 154L, 166L, 166L),
                        inc2 = c(
                          0, 0, 0, 0, 0, 0, 0, 0, 0, 0, 0, 0, 0, 0, 0, 0,
                          0.09, 0, 0.13, 0, 0, 0.08, 0.18, 0.05, 0.38, 0.25,
                          0.13, 0.15, 0.5, 0.14, 0.33, 0.4, 0.63, 0.16, 0.5,
                          0.62, 0.56, 0.73, 0.63, 0.3, 0.89, 0.57, 0.92, 0.62,
                          0.75, 0.52, 1, 0.67, 1, 1, 1, 0.53, 1, 0.85, 1, 1, 1,
                          0.93, 1, 1, 1, 1, 1, 0.96, 1, 1, 1, 1, 1, 1, 1, 1, 1)),
                   .Names = c("dia", "inc2"), class = "data.frame")
```

```{lemma logverologis}
**Função de log-verossimilhança para modelos de regressão não linear.**
```

```{r}
ll <- function(th, y, x, model){
  ex <- do.call(model, list(x=x, th=th))
  sd <- sqrt(crossprod(y-ex)/length(x))
  ll <- sum(dnorm(y, mean=ex, sd=sd, log=TRUE))
  ll
}
```

```{r message = FALSE}
# parametrizações
f.a <- function(x, th){ 1/(1+exp((th[1]-x)/th[2])) }
f.b <- function(x, th){ 1/(1+th[1]*exp(th[2]*x)) }
f.c <- function(x, th){ 1/(1+exp(th[1]+th[2]*x)) }
f.d <- function(x, th){ 1/(1+(-1+1/th[1])*exp(-th[2]*x)) }

# dados
y <- dados$inc2; x <- dados$dia

# lista com valores iniciais e modelo
init.list <- list(A=list(par=c(80,13), model=f.a),
                  B=list(par=c(120,-0.06), model=f.b),
                  C=list(par=c(5,-0.06), model=f.c),
                  D=list(par=c(0.008, 0.065), model=f.d))

# lista com termos fixos durante otmização
fixed.list <- list(fn=ll, x=x, y=y, method="BFGS",
                   control=list(fnscale=-1))

# otimização em série dos modelos
op.all <-
  lapply(init.list,
         function(i){
           op <- do.call(optim, c(i, fixed.list)); op
         })

# estimativas dos parâmetros
pars <- sapply(op.all, "[[", "par"); pars

# log-verossimilhança dos modelos
ll0 <- sapply(op.all, "[[", "value"); ll0

# contornos de log-verossimilhança
leng <- 100
grid.a <- expand.grid(th1=seq(67,79,l=leng), th2=seq(11,20,l=leng))
grid.a$ll <- apply(grid.a, 1, ll, y=y, x=x, model=f.a)
grid.a$dev <- with(grid.a, -2*(ll-ll0["A"]))

levels <- c(0.05,0.5,0.75,0.9,0.95,0.99)
qchi <- qchisq(levels, df=2)

require(lattice)

contourplot(dev~th1+th2, data=grid.a, at=qchi,
            labels=list(labels=as.character(levels), cex=0.8))
```

```{r incplot, echo = FALSE, fig.width = 5.5, fig.height = 4.5, fig.cap = "Valores observados e ajustados de incidência em função do tempo. As parametrizações são iguais em termos de valores ajustados.", fig.align = "center"}
plot(inc2~jitter(dia), dados, ylab="Incidência", xlab="Dias")
curve(f.a(x, th=pars[,1]), 0, 180, add=TRUE, lwd=1.4)
```


Verifica-se que na parametrização~$A$ os contornos de *deviance* são
praticamente elípticos com eixos paralelos aos eixos cartesianos. Do ponto de
vista de otimização, o procedimentos baseados em avaliação de gradiente tem
melhor taxa de convergência quando à função objetivo apresenta simetria e
ortogonalidade. Do ponto de vista de inferência estatística, por exemplo na
obtenção de intervalos de confiança, a ortogonalidade permite fazer inferência
para um parâmetro sem a necessidade de correções considerando a curvatura na
direção dos demais parâmetros.

A parametrização $C$, em comparação com $A$, apresentou rotação dos eixos do contorno com inclinação negativa e uma leve assimetria dos contornos. A rotação deve-se ao fato de que as funções de reparametrização entre $A$ e $C$ são praticamente lineares e a assimetria devido a uma delas ser um quociente. As parametrizações $B$ e $D$ apresentaram forte desvio da forma elíptica com contornos em formato de "banana". Dentre esses últimos, 
o modelo $B$ parece ser o mais susceptível e pode apresentar problemas numéricos pois apresenta 
assimetria mais acentuada do que o modelo $D$. 
Dessa forma, as parametrizações em termos de conveniência 
para estimação e inferência estatística seguem a ordem de preferência: $A$, $C$, $D$ e $B$. 
Vale relembrar que tanto as estimativas pontuais quanto intervalares do modelo em uma parametrização podem levar aos seus equivalentes em outra parametrização pelo princípio da invariância do estimador de máxima verossimilhança.


```{r echo = FALSE, results = "hide"}
grid.b <- expand.grid(th1=seq(30,700,l=leng), th2=seq(-0.09,-0.05,l=leng))
grid.b$ll <- apply(grid.b, 1, ll, y=y, x=x, model=f.b)
grid.b$dev <- with(grid.b, -2*(ll-ll0["B"]))

grid.c <- expand.grid(th1=seq(3.5,6.7,l=leng), th2=seq(-0.09,-0.05,l=leng))
grid.c$ll <- apply(grid.c, 1, ll, y=y, x=x, model=f.c)
grid.c$dev <- with(grid.c, -2*(ll-ll0["C"]))

grid.d <- expand.grid(th1=seq(0.0005,0.027,l=leng), th2=seq(0.049,0.09,l=leng))
grid.d$ll <- apply(grid.d, 1, ll, y=y, x=x, model=f.d)
grid.d$dev <- with(grid.d, -2*(ll-ll0["D"]))

grid.full <- rbind(grid.a, grid.b, grid.c, grid.d)
grid.full$para <- rep(c("A","B","C","D"), each=leng^2)

expr <- c(expression(f[a](x) == 1/(1+exp((a[1]-x)/a[2]))),
          expression(f[b](x) == 1/(1+b[1]*exp(b[2]*x))),
          expression(f[c](x) == 1/(1+exp(c[1]+c[2]*x))),
          expression(f[d](x) == 1/(1+(-1+1/d[1])*exp(-d[2]*x))))
```

```{r llcontornos, echo = FALSE, fig.width = 8, fig.height = 7, fig.cap = "Contornos de deviance para os parâmetros do modelo logístico em cada uma das parametrizações.", fig.align = "center"}
print(
contourplot(dev~th1+th2|para, data=grid.full, at=qchi, scales="free",
            labels=list(labels=as.character(levels), cex=0.8), #aspect=0.8,
            xlab=expression("(a,b,c,d)"[1]), ylab=expression("(a,b,c,d)"[2]),
            strip=strip.custom(bg="gray90", factor.levels=(expr)),
            par.settings=list(layout.heights=list(strip=2)),
            panel=function(...){
              panel.contourplot(...)
              i <- which.packet()
              panel.abline(v=pars[1,i], h=pars[2,i], lty=2)
            })
  )
```
