## Processo Pontual {#sec:PP}

Um *processo pontual* é um tipo de processo estocástico no qual
cada realização consiste de um conjunto contável de posições $x_i$ registradas em
uma região. Os pontos de ocorrência são chamados de *eventos*.
As posições são registradas em tempos e/ou localizações no espaço, embora
possam ser anotadas em outros espaços.
Tipicamente o objetivo é verificar se há algum padrão que possa 
ser associado à ocorrência dos pontos.
Denotamos por $N(A)$ o número de eventos que ocorre em uma região,
\[ N(A) = \#(x_i \in A) . \]


O processo é estacionário se, para qualquer inteiro $k$ 
e regiões $A_i : i = 1, \dots, k$, a distribuição conjunta de 
$N(A_1), \dots, N(A_k)$ é invariante a translações
por uma quantidade arbitrária $x$.

Um processo pontual pode ser caracterizado por sua 
*função de intensidade* $\lambda(x)$ que está associada à  
probabilidade de ocorrência de eventos na região.
As seguintes definições são análogas aos conceitos de média e (co)variância
para processos com valores nos reais e caracterizam a ocorrência 
e interação dos eventos em um processo pontual.
Denote por $dx$ uma pequena região contendo o ponto $x$.

```{definition name = "Função de intensidade (de primeira ordem)."}
\[
\lambda({x}) = \lim_{|d{x}| \to 0}
\left\{\frac{E[N(d{x})]}{|d{x}|} \right\}
\]
```


```{definition name = "Função de intensidade de segunda ordem."}
\[
\lambda_2({x}_i,{x}_j) = \lim_{\stackrel{\scriptstyle |d{x}_i|
\to 0}{\scriptstyle |d{x}_j | \to 0}}
\left\{\frac{E[N(d{x}_i)N(d{x}_j)]}{|d{x}_i| |d{x}_i|}\right\}
\]
```


```{definition name = "Densidade de covariância."}
\[
\gamma({x}_i, {x}_j) = \lambda_2({x}_i, {x}_j) - \lambda({x}_i)
\lambda ({x}_j).
\]
```

Se o processo pontual é estacionário (e isotrópico no caso de processos espaciais)
segue que:

1. $\lambda({x}) = E[N(d{x})]/|d{x}|  \equiv \lambda = E[N(A)]/|A|$,  (constante, em todo $A$)

2. $\lambda_2({x}_i,{x}_j) \equiv \lambda_2(\|{x}_i-{x}_j\|)$ \hspace{0.2in}  (depende apenas da distância $s=\|{x}_i-{x}_j\|$) 

3. $\gamma({x}_i,{x}_j) \equiv \gamma(s) = \lambda_2(s) - \lambda^2$.

Uma classe particular de processos pontuais são os
*processos de Poisson*, nos quais os eventos  
ocorrem de maneira independente uns dos outros, ou seja, a ocorrência de um
evento em uma localização não modifica a probabilidade de ocorrência de eventos
em sua vizinhança.

```{definition name = "Processo de Poisson"}
Seja $\lambda({x})$ uma função não negativa, 
a intensidade de um processo pontual. Então:

1. O número de eventos, $N(A)$, em qualquer região $A$ d segue uma distribuição Poisson com média
\[ 
{\rm E}[N(A)] = \int_A \lambda({x}) d{x} 
\]

2. dado $N(A)=n$, as localizações dos $n$ eventos em $A$ formam
   uma amostra aleatória independente da distribuição em $A$ com função de densidade de probabilidade proporcional a $\lambda({x})$.
```

Se sob as condições anteriores $\lambda({x})=\lambda$, para todo ${x}$, 
o processo é dito ser um  *processo de Poisson homogêneo* (PPH)
e corresponde a total aleatoriedade.
Neste caso, $\lambda$ é interpretado como o número esperado de eventos 
por unidade de tamanho da região, ou seja, o número esperado de eventos
 na região é $\lambda ||A||$ em que $||A||$ é a dimensão da região. 

De forma mais geral se $\lambda({x})$ não é contante 
sobre a área, o processo é dito
um *processo de Poisson não-homogêneo* (PPI)
e o número esperado de eventos em uma região $A_i$ é
$\int_{A_i} \lambda({x}) d({x})$.


Dentre as propriedades dos processos de Poisson estão:

1. Os números de eventos $N(A)$ e $N(B)$ tomados em duas regiões 
   disjuntas são variáveis aleatórias independentes
   
2. ${\rm Var}\{N(A)\}/{\rm E}[N(A)] = 1$, em todo $A$

3. para o processo de Poisson homogêneo, a função de distribuição
   da distância $u$ de um ponto arbitrário ao evento mais próximo é
   \[
   F(u) = 1 - \exp(-\lambda \pi u^2): u>0
   \]
   
   
Em nosso exemplo vamos considerar apenas processos em uma dimensão, por exemplo em um intervalo de tempo,  
que sejam Poisson homogêneo ou não-homogêneo. Para este último consideramos uma função de densidade 
 $\lambda(t)$ que seja apenas função do tempo.
O objetivo é ilustrar como escrever a função de verossimilhança do processo
e obter as estimativas.

Inicialmente vamos definir funções para simular realizações dos processos.
Para o processo de Poisson homogêneo  uma simulação pode ser obtida com os seguintes passos.

1. definir o região para simulação;

2. encontrar o número esperado de eventos na região $\lambda \Delta_t$;

3. simular o número $N$ de eventos de uma Poisson com média $\lambda \Delta_t$;

4. obter as localizações dos eventos simulando de uma distribuição uniforme sobre a região.1. 


Estes passos estão implementados no código \@ref(lem:simPPH1) e a chamada da função
simula um processo com $\lambda=0,8$ no intervalo $(0,100)$ e portanto
com o número esperado de pontos igual a 80.


```{lemma simPPH1}
**Função para simular de um PPH em uma dimensão.**
```

```{r keep.source = FALSE}
simPPH1 <- function(lambda, min, max){
    Nexp <- lambda * (max - min)
    N <- rpois(1, lambda=Nexp)
    return(runif(N, min = min, max = max))
}
```

```{r}
set.seed(56)
pp1 <- simPPH1(0.8, 0, 100)
(n1 <- length(pp1))
```


Uma outra maneira de simular de um PPH 
implementada no código \@ref(lem:simPPH2) é usar o fato de que 
o intervalo  entre eventos possui distribuição exponencial.
Desta forma, simula-se sequencialmente os tempos dos eventos
e acumulam-se os valores
até chegar ao limite do intervalo de tempo desejado.
Esta forma pode parecer um pouco mais extensa mas
a estratégia de simulações sequenciais é útil por
poder ser mais facilmente expandida para
outros tipos de processos.

```{lemma simPPH2}
**Função para simular de um PPH em uma dimensão.**
```

```{r keep.souce = FALSE}
simPPH2 <- function(lambda, min, max){
  x <- min
  while(sum(x) <= max)
  x <- c(x, rexp(1, rate=lambda))
  x <- x[-c(1, length(x))]
  return(cumsum(x))  
}
```


```{r echo = FALSE, results = "hide"}
set.seed(56)
pp2 <- simPPH2(0.8, 0, 100)
(n2 <- length(pp2))
```


Na figura \@ref(fig:simPPH) são mostradas duas simulações 
uma com cada uma das funções apresentadas. Sob a suposição de PPH
a densidade acumulada dos valores das posições dos eventos
é a de uma distribuição uniforme. 
Os gráficos na parte de baixo da figura 
mostram as distribuições acumuladas e empíricas.

```{r simPPH, fig.cap = "Simulações do PPH com as funções apresentadas (superiores) e densidades acumuladas.", fig.width = 7, fig.height = 5, fig.align = "center", echo = FALSE}
par(mar=c(2.8, 2.8, 1.7, 1),mgp = c(1.8, 0.7, 0))
layout(matrix(c(1,1,2,2,3,4), nc=2, byrow=T), heights=c(0.2, 0.2, 0.6))
plot(c(0,100), c(0, 1.2), type="n", xlab="eventos", ylab="")
arrows(pp1, rep(1, n1), pp1, rep(0, n1), length=0.1)

plot(c(0,100), c(0, 1.2), type="n", xlab="eventos", ylab="")
arrows(pp2, rep(1, n2), pp2, rep(0, n2), length=0.1)

plot(sort(pp1), xlab="t", ylab=expression(F(t)));segments(0,0,n1,100)
plot(sort(pp2), xlab="t", ylab=expression(F(t)));segments(0,0,n2,100)
```

Passamos agora de um processo de Poisson não-homogêneo a
considerar um caso simples com ${x} = t$ e a função de intensidade 
 $\lambda(t) = \exp(\beta_0 + \beta_1 t)$.
Este poderia ser um caso no qual estaríamos interessados em avaliar se a taxa de eventos
está aumentando com o passar do tempo.


```{lemma intensidadePPI}
**Função de intensidade de um PPI simples.**
```


```{r}
lambda.x <- function(x, par, log=FALSE){
    eta <- par[1] + par[2] * x
    if(log) return(eta) else return(exp(eta))
}
```


Para simular de um PPI podemos usar e estratégia de simulação por rejeição
que ilustramos  no código \@ref(lem:simPPI).
Para isto simulamos de um processo mais simples (PPH) e submetemos
cada evento simulado a uma regra adequada de aceitação/rejeição 
de tal forma que os eventos aceitos constituem uma simulação do PPI desejado. 
Os passos são: 

1. encontrar o valor ${\rm max}[\lambda(t)]$, o máximo de $\lambda(t)$ na região, 
2. simular de um PPH na região com $\lambda = {\rm max}[\lambda(t)]$,
3. aceitar cada evento simulado com probabilidade 
$P[{\rm aceitar}] = \lambda(t_i)/{\rm max}[\lambda(t)]$.

O último passo pode ser descrito como: simular uniformemente no retângulo
definido pela região $\times$ ${\rm max}[\lambda(t)]$ e selecionar como eventos
as abcissas dos pontos para os quais a ordenada é menor do que $\lambda(x)$.  
No código, adotamos a solução mais geral de maximizar $\lambda(t)$ numericamente,
embora para casos em que este valor pode ser encontrado analiticamente, o código pode ser simplificado.
No exemplo temos 
${\rm max}[\lambda(t)] = \lambda(100) = \exp\{-1 + 0,015 \cdot 100\}
\approx `r round(exp(-1+0.015*100))`$.

```{lemma simPPI}
**Função para simular de um PPI simples.**
```

```{r}
simPPI <- function(par, min, max){
  nHPP <- round(optimize(lambda.x, c(min, max), par=par, 
                maximum=TRUE)$objective * (max - min))
  X <- runif(nHPP, min, max)
  p.aceita <- lambda.x(X, par)*(max - min)/nHPP
  ppI <- sort(X[runif(nHPP) <= p.aceita])
  attributes(ppI) <- list(simulados=nHPP,aceitos=length(ppI),taxa=length(ppI)/nHPP)
  return(ppI)
}
```

A seguir geramos uma realização  processo com $\beta_0=-1$ e $\beta_0=0,015$ em um intervalo $(0, 100)$,
portanto com um número esperado de pontos de `r round(integrate(lambda.x, 0, 100, par=c(-1, 0.015))$val)`.
Na figura \@ref(fig:fsimPPI) a simulação a esquerda mostra claramente o aumento da densidade de
pontos com o passar do tempo, o gráfico da direita mostra claramente que o padrão
é incompatível com um PPH.

```{r}
set.seed(5665)
pp3 <- simPPI(c(-1, 0.015), 0, 100)
unlist(attributes(pp3))
(n3 <- length(pp3))
```


```{r fsimPPI, echo = FALSE, fig.weight = 9, fig.height = 3, fig.cap = "Simulação de um PPI (esquerda)  e densidade acumuladas (direita).", fig.align = "center"}
layout(t(c(1,2)), widths=c(0.75, 0.25))
par(mar=c(5, 0.5, 5, 0.2),mgp = c(1.8, 0.7, 0))
plot(c(0,100), c(0, 1.2), type="n", xlab="eventos", ylab="")
arrows(pp3, rep(1, n3), pp3, rep(0, n3), length=0.1)
par(mar=c(2.8, 2.8, 1.7, 1),mgp = c(1.8, 0.7, 0))
plot(sort(pp3), xlab="t", ylab=expression(F(t)));segments(0,0,n3,100)
```

A função de verossimilhança de um processo pontual
é obtida considerando as densidades das duas
variáveis aleatórias observadas, 
o número de eventos $N$ e as localizações $\{t\}$.
Portanto, para um conjuntos de valores de parâmetros de um modelo considerado, 
 o valor da verossimilhança é dada pela probabilidade de observar o número de eventos
 de fato obtido no conjunto de localizações observadas.
Para um processo de Poisson $N \sim P[\int_A \lambda(t) dt]$ e 
para cada ponto pode ser atribuído $P[\{t_i\}] = \lambda(t_i)/\int_A \lambda(t) dt$.

\begin{align*}
L(\theta) &= \frac{e^{-(\int_A \lambda(t) dt)} (\int_A \lambda(t) dt)^N}{N!} 
             \prod_{i=1}^N \frac{\lambda(t_i)}{\int_A \lambda(t) dt} 
             \propto e^{-(\int_A \lambda(t) dt)} \; \prod_{i=1}^N \lambda(t_i) \\
l(\theta) &\propto \sum_{i=1}^N \log(\lambda(t_i)) - \int_A \lambda(t) dt  
\end{align*}

Para o PPH o estimador de máxima verossimilhança é intuitivo, tem forma fechada e é
dado pela taxa de eventos, ou seja, pelo número de pontos observados 
dividido pela dimensão $||A||$ da região e a verossimilhança maximizada assume uma forma simples. 

\begin{align*}
\hat{\lambda}    &=       \frac{N(A)}{||A||} = \frac{\#({x}_i \in A)}{||A||} \\
l(\hat{\lambda}) &\propto N \log(\hat{\lambda}) - \hat{\lambda} ||A||
\end{align*}

Para os dados da primeira simulação de um HPP temos:

```{r}
(lambda1.est <- n1/(100-0))
(lambda1.ll <- n1 * log(lambda1.est) - lambda1.est * (100-0))
```

Para um PPI  a obtenção do estimador de máxima verossimilhança
vai depender da forma de $\lambda(x)$. 
Para o modelo usado anteriormente  para simular de um PPI temos
que
\[
 l(\beta_0, \beta_1) \propto \sum_{i=1}^N \log(\beta_0 + \beta_1 t_i ) - \int_A \beta_0 + \beta_1 t \; dt . 
\]
Embora em certos casos seja possível encontrar expressões fechadas para os estimadores,  
vamos considerar o caso mais geral no qual utilizamos maximização numérica.
A expressão da verossimilhança do PPI considerado aqui 
é definida no código \@ref(lem:likPPI). Neste código 
 $\lambda(x)$ é integrado numericamente, 
embora neste exemplo a expressão analítica da integral é facilmente obtida.  
Se ocorrerem instabilidades numéricas pode-se
 transformar os valores das localizações dos pontos
para o intervalo $(0,1)$.
Neste exemplo isto não foi necessário, mas
em outras casos não reportados aqui, com diferentes valores dos parâmetros
foi fundamental para 
obtenção das estimativas corretas.

```{lemma likPPI}
**Função de log-verossimilhança para o PPI simples.**
```

```{r keep.souce = FALSE}
nlikIPP <- function(par, PP, min, max){
  intLx <- integrate(lambda.x, low=0, upp=100, par=par)$value	
## Se necessário reescalonar usar:
##  PP <- (PP - min)/(max-min)
##  intLx <- integrate(lambda.x, low=0, upp=1, par=par)$value	
  slxi <- sum(lambda.x(x=PP, par = par, log=T))
  return(-(slxi - intLx))
}
```

As estimativas para a simulação do PPI são obtidas a seguir.
Caso seja usado o reescalonamento de coordenadas é necessário transformar os valores dos parâmetros adequadamente.
O gráfico à esquerda da Figura \@ref(fig:veroPPI) mostra a superfície de verossimilhança para os dados simulados.
Os contornos delimitam, de dentro para fora, regiões de confiança de 
5, 10, 30, 50, 70, 90, 95 e 99\%.
As linhas sólidas indicam o corte para obtenção das verossimilhanças perfilhadas e  
as pontilhadas das condicionadas no MLE, para cada parâmetro. 
Os demais gráficos mostram as verossimilhanças individuais perfilhadas e condicionada no MLE, 
ficando claro que a última subestima dramaticamente a variabilidade 
por desconsiderar a não ortogonalidade.   


```{r}
(ppI.est <- optim(c(0,0.01), nlikIPP, PP = pp3, min=0, max=100)[1:2])
```

```{r echo = FALSE, results = "hide"}
devSurf <- Vectorize(function(b0, b1, ...) 
             2*(nlikIPP(c(b0, b1), ...) - ppI.est[[2]]))
b0s <- seq(-2.25, -0.45, l=100)
b1s <- seq(0.006, 0.033, l=100)
ll <- outer(b0s, b1s, devSurf, PP=pp3, min=0, max=100)
##
## perfil para beta_0
pl.b0 <- function(b0, intb1, ...){
  nll.b1 <- function(b1, b0, ...)
     2*(nlikIPP(par=c(b0, b1), ...) - ppI.est[[2]])
  as.vector(optimize(nll.b1, interval=intb1, b0=b0, ...)[1:2])
}
pl0 <- as.matrix(t(sapply(b0s, pl.b0, intb1=range(b1s) , PP = pp3, min=0, max=100)))
##
## perfil para beta_1
pl.b1 <- function(b1, intb0, ...){
  nll.b0 <- function(b0, b1, ...)
     2*(nlikIPP(par=c(b0, b1), ...) - ppI.est[[2]])
  as.vector(optimize(nll.b0, interval=intb0, b1=b1, ...)[1:2])
}
pl1 <- as.matrix(t(sapply(b1s, pl.b1, intb0=range(b0s), PP = pp3, min=0, max=100)))
```


```{r veroPPI, fig.width = 7.5, fig.height = 2.5, echo = FALSE, fig.align = "center", fig.cap = "Superfície de deviance (esquerda), e perfil de deviances para os parâmetros $\\beta_0$ (centro) e $\\beta_1$ (direita)  para dados de um PPI."}
par(mfrow=c(1,3), mar=c(2.8, 2.8, 1.7, 1),mgp = c(1.8, 0.7, 0))
LEVELS <- c(0.99,0.95,0.9,0.7,0.5,0.3,0.1,0.05)
contour(b0s,b1s, ll, levels=qchisq(LEVELS,df=2),
        labels=LEVELS, xlab=expression(beta[0]),ylab=expression(beta[1]))
points(t(ppI.est[[1]]), pch=20, col=2)
#
## adicionando no contorno:
## perfilhada b0
lines(b0s, pl0[,1], col=2)
## condicional b0 no MLE de b1
lines(b0s, rep(ppI.est[[1]][2], length(b0s)), col=2, lty=3)

## perfilhada b1
lines(pl1[,1], b1s, col=4)
## condicional b1 no MLE de b0
lines(rep(ppI.est[[1]][1], length(b1s)), b1s, col=4, lty=3)


## Perfil de vero para beta_0
plot(b0s, pl0[,2], ty="l", col=2, xlab=expression(beta[0]), ylab=expression(pl(beta[1])))
lines(b0s, sapply(b0s, function(b0) -nlikIPP(c(b0, ppI.est[[1]][2]), PP = pp3, min=0, max=100)), 
                  lty=1, col=2)
## condiconal para beta0
b0par <- cbind(b0s, ppI.est[[1]][2])
b0cond <- -2*(ppI.est[[2]] - apply(b0par, 1, nlikIPP, PP=pp3, min=0, max=100)) 
lines(b0s, b0cond, col=2, lty=3)
legend("topright", c("Perfilhada","Condicional"), lty=c(1,3), col=2, cex=0.8)

## Perfil de vero para beta_1
plot(b1s, pl1[,2], ty="l", col=4, xlab=expression(beta[1]), ylab=expression(pl(beta[1])))
lines(b1s, sapply(b1s, function(b1) -nlikIPP(c(ppI.est[[1]][1], b1), PP = pp3, min=0, max=100)), 
                  lty=1, col=4)
## condicional para beta1
b1par <- cbind(ppI.est[[1]][1], b1s)
b1cond <- -2*(ppI.est[[2]] - apply(b1par, 1, nlikIPP, PP=pp3, min=0, max=100)) 
lines(b1s, b1cond, col=4, lty=3)
legend("topright", c("Perfilhada","Condicional"), lty=c(1,3), col=4, cex=0.8)
```

Possíveis extensões incluem inferências usuais como intervalos de confiança e perfis de
verossimilhança. Um resultado de particular interesse
é testar se o padrão é homogêneo.
Podemos comparar as verossimilhanças maximizadas do PPH e PPI para o mesmo conjunto de dados, 
por exemplo, para fazer um 
teste da razão de verossimilhança a fim de determinar se o modelo com taxa não contante é mais compatível com os dados.

```{r}
## PPH
(lambda3.est <- n3/(100-0))
(lambda3.ll <- n3 * log(lambda3.est) - lambda3.est * (100-0))
-ppI.est$value   ## para PPI
-2*(lambda3.ll - (-ppI.est$value))
```

Os modelos descritos aqui são básicos e podem ser 
estendidos de diversas formas.
A função $\lambda(t)$ pode  ter uma forma mais complexa como, por exemplo, um polinômio 
ou um *spline* em $t$.
A função intensidade pode ser função de uma outra variável (temperatura, altitude, etc)
que não a posição $t$.
Em problemas espaciais no plano as posições dos eventos são dadas pelas coordenadas
e a função de intensidade pode ser de duas variáveis $\lambda(x,y)$ 
e a integração é bidimensional.
De forma mais genérica, a intensidade pode ser função de múltiplas coordenadas e/ou
 variáveis auxiliares o que torna o problema computacionalmente mais complexo por exigir
integrações múltiplas.
Uma extensão possível é especificar uma função de intensidade que seja aleatória,
o que torna o procedimento de inferência bem mais desafiador.
Diversos outros processos pontuais que não assumem independência entre eventos 
são discutidos na literatura.
Tais processos podem acomodar interações, tais como atrações ou repulsões, entre eventos
e estão além incluem na classe de processos de Poisson.

Como referência inicial para processos pontuais espaciais
citamos @diggle:2003. Há diversos pacotes no `R`
\footnote{ver \textsl{http://cran.r-project.org/view=Spatial}} 
implementando métodos 
para processos pontuais e dentre eles citamos 
o pacote `spatstat` @spatstat que além de funções para simular e analisar
diversos tipos de processos pontuais possui uma extensa e detalhada documentação.
