## Modelo Beta longitudinal {#sec:betalongitudinal}

Considere a situação onde uma variável resposta $Y_{it}$ restrita ao intervalo unitário, é observada em $i=1, \ldots, N$ unidades amostrais, em $t=1, \ldots, n_i$ tempos. A natureza da variável aleatória indica que a distribuição Beta é uma candidata natural para descrever os dados. 
Um possível modelo para esta situação é o seguinte:
\begin{align*}
  Y_{it} &\sim B(\mu_{it}, \phi) \\
  g(\mu_{it}) &= (\beta_0 + b_i) + (\beta_1 + b_1)t \\
\begin{bmatrix} b_0\\ b_1 \end{bmatrix} &\sim 
NM_2 \left ( \begin{bmatrix}
0\\ 0 
\end{bmatrix}, \begin{bmatrix}
\sigma_I^2 & \rho\\ 
\rho & \sigma_S^2
\end{bmatrix} \right )
\end{align*}

A principal diferença deste modelo para os anteriores é que não supomos independência entre os efeitos aleatórios. Neste caso, temos um modelo com intercepto e inclinação aleatória e adicionamos um parâmetro de
correlação entre os efeitos. 
Para completar a especificação precisamos da função $g(\cdot)$ que liga o preditor a esperança da Beta
que definimos pela função como a `logit`. A função `rbeta.model()` simula uma realização deste modelo.

```{lemma rbeta-model}
**Função para simular variáveis aleatórias do modelo de regressão Beta longitudinal.**
```

```{r}
inv.logit <- function(x){exp(x)/(1+exp(x))}
rbeta.model <- function(ID, tempo, beta.fixo, prec.pars){
  dados = data.frame("ID" = rep(1:ID,each=tempo), 
          "cov" = rep(seq(0, 1,l=tempo),ID))
  dados.id <- split(dados,dados$ID)
  cov.rho <- prec.pars[3]*sqrt(prec.pars[1])*sqrt(prec.pars[2])
  Sigma<-matrix(c(prec.pars[1],cov.rho,cov.rho,prec.pars[2]),2,2)
  y <- matrix(NA, ncol=ID, nrow=tempo)
  for(i in 1:ID){
    X <- model.matrix(~cov, data=dados.id[[i]])
    Z <- model.matrix(~cov, data=dados.id[[i]])
    b <- rmvnorm(n=1,mean=c(0,0),sigma=Sigma)
    preditor <- X%*%as.numeric(beta.fixo) + Z%*%as.numeric(b)
    mu <- inv.logit(preditor)
    y[,i]<-rbeta(length(mu),mu*prec.pars[4],
                 (1-mu)*prec.pars[4])
  }
  dados$y <- c(y)
  return(dados)
}
```

O modelo Beta tem vetor de parâmetros $\underline{\theta} = (\beta_0, \beta_1, \sigma_I, \sigma_S, \rho, \phi)$. São dois parâmetros de média e quatro de variabilidade, 
sendo três deles associados à gaussiana bivariada atribuída aos efeitos aleatórios, 
além do parâmetro de dispersão da Beta. 
A Figura \@ref(fig:trajBetaLong) apresenta um gráfico das trajetórias 
simuladas para cada unidade amostral ao longo do tempo.  
Para simulação usamos uma chamada da função `rbeta.model()` do código (\@ref(lem:rbeta-model)).

```{r include = FALSE}
require(lattice)
require(bbmle)
require(mvtnorm)
dados <- read.table("dadosBeta.txt")
```

```{r trajBetaLong, echo = FALSE, message = FALSE, fig.align = "center", fig.width = 9, fig.height = 4.55, fig.cap = "Trajetórias por unidade amostral - Modelo Beta longitudinal."}
#write.table(dados,"dadosBeta.txt")
#source("generic.integral.R")
#set.seed(123)
#dados <- rbeta.model(ID = 10, tempo = 15, beta.fixo = c(0.5, 0.8), prec.pars=c(1, 0.2, 0.3, 30))
plot(xyplot(y ~ cov, groups=ID, data=dados, type="l"))
```

Escrever este modelo em `R` requer cuidado com os 
parâmetros de variância envolvidos. Todos os parâmetros de variância/dispersão foram reparametrizados, para serem estimados em escala logarítmica. Para o parâmetro de correlação $\rho$, que assume valores no intervalo $(-1,1)$, utilizamos a transformação logística.

```{lemma}
**Integração da função de log-verossimilhança para o modelo de regressão Beta logitudinal.**
```

```{r}
transf.rho <- function(rho){
  -1+2*(exp(rho)/(exp(rho)+1))
}
vero.slope <- function(uv,beta.fixo, prec.pars, X, Z, Y,log=TRUE){
  sigmaI <- exp(prec.pars[1])^2
  sigmaS <- exp(prec.pars[2])^2
  rho <- transf.rho(prec.pars[3])
  phi <- exp(prec.pars[4])
  cov.rho <- rho*(sqrt(sigmaI)*sqrt(sigmaS))
  if(class(dim(uv)) == "NULL"){uv <- matrix(uv,1,2)}
  ll = apply(uv,1,function(uvi){
    preditor <- X%*%beta.fixo + Z%*%as.numeric(uvi)
    mu <- inv.logit(preditor)
    sigma <- matrix(c(sigmaI,cov.rho,cov.rho,sigmaS),2,2)
    sum(dbeta(Y, mu*phi, (1-mu)*phi, log=TRUE)) + 
        dmvnorm(uvi, c(0,0), sigma = sigma , log=TRUE)})
  if(log == FALSE){ll <- exp(ll)}
  return(ll)}
```

Usando a função `veroM()` definida no código \@ref(lem:veroM), 
podemos colocar o modelo da forma apropriada para utilizar a função `mle2()`.

```{r echo = FALSE}
laplace <- function(funcao, otimizador,n.dim, ...){
  integral <- -sqrt(.Machine$double.xmax)
  inicial <- rep(0,n.dim)
  temp <- try(optim(inicial,funcao,...,method=otimizador,hessian=TRUE,control=list(fnscale=-1)))
  if(class(temp) != "try-error"){
  integral <- exp(temp$value)* (exp(0.5*log(2*pi) - 0.5*determinant(-temp$hessian)$modulus))}
  return(integral)
}

veroM <- function(modelo, formu.X, formu.Z, beta.fixo, prec.pars, integral, pontos, otimizador, n.dim, dados){
  dados.id <- split(dados, dados$ID)
  ll <- c()
  for(i in 1:length(dados.id)){
    X <- model.matrix(as.formula(formu.X),data=dados.id[[i]])
    Z <- model.matrix(as.formula(formu.Z),data=dados.id[[i]])
    ll[i] <- laplace(modelo,otimizador=otimizador,n.dim=n.dim, X=X, Z=Z , Y=dados.id[[i]]$y, beta.fixo=beta.fixo,
                     prec.pars=prec.pars,log=TRUE)}
    return(sum(log(ll)))
}
```


```{lemma}
**Função de log-verossimilhança marginal para o modelo de regressão Beta longitudinal.**
```

```{r keep.source = FALSE}
model.Beta <- function(b0,b1,sigmaI,sigmaS,rho, phi, otimizador, 
                       n.dim, dados){
 ll = veroM(modelo = vero.slope, formu.X="~cov",
            formu.Z="~cov", beta.fixo = c(b0,b1), 
            prec.pars=c(sigmaI,sigmaS,rho,phi), 
            integral=integral, pontos=pontos, 
            otimizador=otimizador, n.dim=n.dim,dados=dados)
  #print(round(c(b0,b1,sigmaI, sigmaS, rho, phi, ll),2))
  return(-ll)}
```

Com o modelo no formato adequado podemos proceder com a inferência 
realizando o ajuste com uma chamada da função `mle2()`.

```{r eval = FALSE}
ajuste = mle2(model.Beta, start=list(b0=0, b1=0,sigmaI=-0.5, 
             sigmaS=-0.5, rho = 0.3, phi = log(25)), method="BFGS", 
             data=list(integral="LAPLACE", pontos=1, otimizador="BFGS", 
             n.dim=2,dados=dados))
```

```{r include = FALSE}
ajuste = mle2(model.Beta, start=list(b0=0, b1=0,sigmaI=-0.5, 
             sigmaS=-0.5, rho = 0.3, phi = log(25)), method="BFGS", 
             data=list(integral="LAPLACE", pontos=1, otimizador="BFGS", 
             n.dim=2,dados=dados))
```

```{r}
summary(ajuste)
```

Os intervalos de confiança podem ser obtidos na escala reparametrizada. 
Usamos os resultados dos Teoremas \@ref(delta) e \@ref(deltadist)
para obter intervalos aproximados na escala original dos parâmetros.

```{r}
confint(ajuste, method="quad")
```

Outra forma alternativa é obter intervalos baseados em perfil de verossimilhança, 
que em geral apresentam resultados melhores, porém são computacionalmente mais "caros" (demorados).
Por outro lado, 
a transformação para escala original é simples aplicando-se diretamente a função de reparametrização aos limites do intervalo. Isto é justificado pela propriedade de invariância da verossimilhança. A Figura \@ref(fig:perfilBetaLong) apresenta os perfis de verossimilhança dos parâmetros do modelo Beta longitudinal.

```{r echo = FALSE}
load("perfil.bo.RData")
load("perfil.b1.RData")
load("perfil.sI.RData")
load("perfil.sS.RData")
load("perfil.rho.RData")
load("perfil.phi.RData")
```

```{r perfilBetaLong, echo = FALSE, fig.align = "center", fig.height = 6, fig.width = 9, fig.cap = "Perfil de verossimilhança - Modelo Beta longitudinal."}
par(mfrow=c(2,3))
plot(perfil.b0)
plot(perfil.b1)
plot(perfil.sI)
plot(perfil.sS)
plot(perfil.rho)
plot(perfil.phi)
```
