## Verossimilhança Marginal

Os modelos mistos lineares generalizados são os modelos de regressão com efeitos
aleatórios mais comumente usados, que estendem os mistos com resposta gaussiana
para distribuições na família exponencial como nos modelos lineares
generalizados.  O objetivo desta Seção é descrever a formulação de um modelo de
regressão com efeitos aleatórios de uma forma geral.  Modelos para dados
longitudinais, medidas repetidas, modelos com efeitos espaciais, temporais e
espaço temporais podem ser descritos todos na mesma *estrutura* tratando
de uma forma unificada uma ampla classe de modelos estatísticos.

A seguir, vamos descrever o modelo no contexto de dados agrupados e conforme
necessário vamos indicando pequenas mudanças que geram modelos conhecidos, por
exemplo, para dados longitudinais e espaciais.  Seja $Y_{ij}$ a $j$-ésima medida
para a unidade amostral $i, i = 1, \ldots, N$ , $j = 1, \ldots, n_i$ e
$\underline{Y}_i$ o vetor $n_i$-dimensional de todas as medidas realizadas na
unidade amostral $i$. Assumindo independência condicional no vetor
$q$-dimensional de efeitos aleatórios $\underline{b}_i$, para o qual atribuímos
uma distribuição $NMV_q(\underline{0}, \Sigma)$, as respostas $Y_{ij}$ são
independentes com densidade da forma,

\[
f_i(y_{ij} | \underline{b}_i, \underline{\beta}, \phi),
\]

com $g(\mu_{ij}) = \mathbf{x}_{ij}^T \boldsymbol{\underline{\beta}} +
\mathbf{z}_{ij}^T \mathbf{\underline{b}_i}$ para uma função de ligação
$g(\cdot)$ conhecida, com $\mathbf{x}_{ij}$ e $\mathbf{z}_{ij}$ vetor de
covariáveis conhecidas de dimensão $p$ e $q$ respectivamente,
$\boldsymbol{\underline{\beta}}$ um vetor p-dimensional de coeficientes de
regressão fixos desconhecidos, e $\phi$ algum parâmetro extra na
verossimilhança, geralmente indicando precisão ou variância. Para completar a
especificação do modelo, seja $f(\mathbf{\underline{b}_i}|\Sigma)$ a densidade
da $NMV_q(\mathbf{0},\Sigma)$ distribuição atribuída para os efeitos aleatórios
$\mathbf{\underline{b}_i}$.

Como já mencionado, a estimação dos parâmetros envolvidos no modelo pode ser feita maximizando a verossimilhança marginal, com a integração dos efeitos aleatórios. 
A contribuição para a verossimilhança da cada unidade amostral (grupo)  é:
\[
f_i(\underline{y}_i | \underline{\beta}, \Sigma, \phi) = \int \prod_{j=1}^{n_i} f_{ij}(y_{ij} | \underline{b}_i, \underline{\beta}, \phi) f(\underline{b}_i | \Sigma)d \underline{b}_i ,
\]
a verossimilhança completa para $\underline{\beta}$, $\Sigma$ e $\phi$ é dada por

\begin{equation}
L(\underline{\beta}, \Sigma, \phi) = \prod_{i=1}^N f_i(\underline{y}_i | \underline{\beta}, \Sigma, \phi)  ,
(\#eq:veroMarginal)
\end{equation}

e sob a suposição de independência entre os grupos temos que
\begin{equation}
L(\underline{\beta}, \Sigma, \phi) = \prod_{i=1}^N \int 
\prod_{j=1}^{n_i} f_{ij}(y_{ij} | \underline{b}_i, \underline{\beta}, \phi) f(\underline{b}_i | \Sigma) d \underline{b}_i . 
(\#eq:veroMarginalgrupos)
\end{equation}

A principal dificuldade em maximizar \@ref(eq:veroMarginal) é a presença das $N$
integrais sobre os efeitos aleatórios $q$-dimensionais. Em alguns casos
especiais estas integrais podem ser resolvidas analiticamente, como no caso do
modelo geoestatístico em \@ref(sec:efal-geo) e, de forma geral, modelos com
resposta gaussiano. Porém, na maioria das situações onde a resposta é não
gaussiana as integrais envolvidas no cálculo da função de verossimilhança não
tem solução analítica.

Além disso, um problema adicional é a dimensão do vetor de efeitos aleatórios.
Quando $q$ é pequeno, o que acontece em modelos de regressão com somente o
intercepto aleatório ($q=1$) ou inclinação aleatória ($q=2$ para uma única
covariável) as integrais são passíveis de ser resolvidas por métodos de
integração numérica convencionais, como Gauss-Hermite, Laplace e Monte Carlo.
Estes métodos serão abordados na sequência.  Porém, em alguns modelos, como por
exemplo os modelos espaciais, a dimensão do vetor aleatório pode chegar a $q =
N$, ou seja, o vetor tem a dimensão do tamanho da amostra, possivelmente grande,
o que torna os métodos convencionais de integração numérica não aplicáveis.
Métodos de integração numérica como Gauss-Hermite e Monte Carlo vão ser úteis
quando a dimensão do vetor de efeitos aleatórios é pequena, digamos, menor que
seis. Para efeitos aleatórios de maior dimensão uma implementação muito
cuidadosa do método de Laplace pode ser adequada em algumas situações.

Em modelos onde o vetor de efeitos aleatórios é de grande dimensão o mais usual
é lançar mão de métodos que avaliam a verossimilhança por algoritmos de
amostragem.  Neste contexto os métodos MCMC - Monte Carlo via Cadeias de Markov
- são extremamente poderosos para ajustar modelos de alta complexidade podendo
ser usados para inferência baseada apenas na função de verossimilhança, ou na
sua forma mais usual, sob o paradigma bayesiano.

Na sequência vamos apresentar alguns métodos tradicionais de integração
numérica, que podem ser usados quando ajustamos modelos de efeitos aleatórios de
baixa complexidade na estrutura aleatória. Os métodos serão aplicados na
estimação de alguns modelos simples para medidas repetidas e dados longitudinais
não gaussianos.  Vamos iniciar com um modelo simples mais que serve de exemplo
para apresentação dos métodos.

### Simulação da Poisson com intercepto aleatório {#sec:simulaPoisIntercepto}

Em todos os métodos de integração numérica que serão apresentados vamos utilizar o modelo de Poisson com intercepto aleatório definido em \@ref(eq:modPoisIntercepto)
para exemplificar o cálculo numérico. Para isto, precisamos de amostras deste modelo para podermos avaliar a função de verossimilhança para uma dada configuração de parâmetros, que é o objetivo final do uso dos métodos de integração numérica em modelos de regressão com efeitos aleatórios. A função 
`simPois()` simula amostras deste modelo de acordo com a parametrização usada.

```{lemma simulaPoisIntercepto}
**Função para simular variáveis aleatórias de um modelo de Poisson com efeito aleatório de intercepto.**
```

```{r}
 simPois <- function(f.fixo, f.aleat, beta.fixo, prec.pars, data){
   X <- model.matrix(f.fixo, data)
   Z <- model.matrix(f.aleat, data)
   n.bloco <- ncol(Z)
   n.rep <- nrow(Z)/n.bloco
   bi <- rnorm(n.bloco,0,sd=1/prec.pars)
   XZ <- cbind(X,Z)
   beta <- c(beta.fixo,bi)
   preditor <- XZ%*%beta
   lambda <- exp(preditor)
   y <- rpois(length(lambda),lambda=lambda)
   return(cbind(y=y, data))
 }
```

Para simular do modelo precisamos das matrizes de delineamento $X$ e $Z$ e dos parâmetros $\beta_0$ e $\tau$. De acordo com o tamanho das matrizes $X$ e $Z$ a função identifica quantas unidades amostrais e quantas repetições por unidade amostral devem ser simuladas. Feita a função podemos usá-la.

```{r}
 dt <- data.frame(ID=as.factor(rep(1:10,each=10)))
 set.seed(123)
 dados <- simPois(f.fixo=~1, f.aleat=~-1 + ID, 
                  beta.fixo = 2, prec.pars=3, data=dt)
```

De acordo com o código acima, foram simuladas $10$ unidades amostrais e, em cada uma destas unidades, são retiradas $10$ amostras totalizando $100$ observações. 
O modelo tem uma média geral igual a 2 e atribui a cada grupo um desvio (efeito aleatório) deste valor. 
Neste exemplo, para cada avaliação da verossimilhança devemos resolver $10$ integrais uma para cada unidade amostral. 
Nos exemplos, vamos usar apenas uma unidade amostral e fixar os parâmetros nos valores simulados para avaliar a integral. 
A função integrando escrita de forma vetorial, fica dada por:

```{lemma}
**Integrando da função de verossimilhança do modelo de regressão de Poisson com efeito aleatório de intercepto.**
```

```{r}
 integrando <- function(b, f.fixo, beta.fixo, prec.pars, 
                        log=TRUE, dados){
   mf <- model.frame(f.fixo, dados)
   y <- model.response(mf)
   X <- model.matrix(f.fixo, mf)
   tau <- exp(prec.pars)
   ll <- sapply(b,function(bi){
      preditor <- X%*%beta.fixo + bi
      lambda <- exp(preditor)   
      sum(dpois(y, lambda=lambda, log=TRUE)) + 
                 dnorm(bi, 0, sd=1/tau,log=TRUE)})
   if(log == FALSE) ll <- exp(ll)
   return(ll)
 }
```

Escrever a função em forma vetorial, significa simplesmente que podemos passar um vetor de valores e que a função será avaliada em cada um destes valores. Outro fato importante na forma de escrever o integrando é fazer o máximo possível das operações em escala logarítmica. 
Isso evita problemas com representações numéricas.
Porém devemos sempre ter em mente que estamos calculando a integral 
na escala original e nunca em logaritmo. Por exemplo,

```{r}
 ## Escala original
 integrando(b=c(-1,0,1), f.fixo = y~1, dados = subset(dados, ID == 1),
            beta.fixo = 2, prec.pars=4, log=FALSE)
 ## Escala log
 integrando(b=c(-1,0,1), f.fixo = y~1, dados = subset(dados, ID == 1),
            beta.fixo = 2, prec.pars=4, log=TRUE)
```

O formato vetorial da função facilita a construção de algoritmos para integração numérica. É conveniente fazer um gráfico da função integrando para termos uma ideia do formato da função que estamos integrando. A Figura \@ref(fig:integrando) apresenta o gráfico do integrando avaliado para cada uma das $10$ unidades amostrais simuladas, o eixo $y$ foi padronizado para poder colocar todas as funções no mesmo gráfico.

```{r integrando, echo = FALSE,fig.cap = "Integrando de acordo com unidade amostral - Modelo Poisson com intercepto aleatório.", fig.align = "center"}
knitr::include_graphics("figs/intnum-006.pdf")
```
