## Modelo geoestatístico {#sec:efal-geo}

O termo geoestatística, refere-se a um conjunto de modelos e métodos para dados 
com as seguintes características: os valores $Y_i : i = 1, \ldots,n$ são observados 
em um conjunto finito de localizações amostrais, $x_i$, em alguma região espacial $A$, 
mas que, potencialmente, podem ser medidos em qualquer ponto arbitrário $x$ na área.
Cada valor $Y_i = Y(x_i)$ pode ser visto como uma versão ruidosa de um fenômeno espacial 
contínuo não observável (latente) $S(\cdot)$,
 nas correspondentes localizações amostrais $x_i$. 
 
 O objetivo mais comum neste tipo de análise é "recuperar" o processo latente $S(x)$ o que normalmente pode ser feito obtendo-se predições $\hat{E}[S(x)]$ da média do processo em cada localização.
Este procedimento é genericamente conhecido pelo nome de *krigagem*.
O modelo geoestatístico como apresentado, dentre diversos outros, em @diggle+ribeiro:2007 
pode ser definido como um modelo de efeitos aleatórios na forma considerada aqui.
Vamos considerar a especificação do modelo para respostas gaussianas,
embora a mesma estrutura seja válida com outras distribuições para a variável observável $Y(\cdot)$.

\begin{align}
\nonumber  [Y|b, D] &\sim N(\underline{\mu}, {\rm I} \tau^2) \\
           \underline{\mu} &= D \underline{\beta} + Z \underline{b} \\
\nonumber  \underline{b} &\sim NMV(\underline{0}, \Sigma_b)
(\#eq:modGeo)
\end{align}
em que, $D$ é uma matriz de covariáveis conhecidas com 
 o vetor de parâmetros lineares $\underline{\beta}$ associados a elas, como em um modelo de regressão linear usual. 
Associamos um efeito aleatório $S(\underline{x})$ a cada posição o que pode ser denotado
definindo uma matriz identidade em $Z = {\rm diag}(1)$ e um vetor $\underline{b}$, ambos de dimensão igual a $n$, o número de observações. 
Portanto o modelo geoestatístico desta forma pode ser interpretado como um modelo de intercepto aleatório com um valor em cada localização. 
A parte deste modelo que merece mais atenção é a matriz $\Sigma_b$ que descreve a estrutura da dependência espacial entre as observações. 
Tipicamente, os elementos desta matriz são dados por  uma função
de correlação cujo argumento é a distância entre cada par de observações.
A literatura especializada apresenta diversas opções para escolha da função de correlação. 
Na sequência vamos usar a função de correlação exponencial $\rho(||x_i - x_j||) = \exp\{-||x_i - x_j||/\phi\}$
em que o parâmetro $\phi$ controla a velocidade do decaimento da correlação com o aumento da distância
entre localizações.  Por exemplo, 
a matriz considerando apenas três localizações espaciais, toma a seguinte forma:
\[
\Sigma_b = \sigma^2 \cdot \begin{bmatrix}
1                  & \exp(-u_{12}/\phi)          & \exp(-u_{13}/\phi) \\ 
\exp(-u_{21}/\phi) & 1                           & \sigma^2 \exp(-u_{23}/\phi) \\
\exp(-u_{31}/\phi) & \sigma^2 \exp(-u_{32}/\phi) & 1 
 \end{bmatrix}
\]
em que $u_{ij}=||x_i - x_j||$ é a distância euclidiana entre as posições espaciais das variáveis $Y(x_i)$ e $Y(x_j)$. 
Portanto, a matriz de covariância completa 
parametrizada por $\sigma^2$ e $\phi$ é obtida a partir da 
matriz de distância entre todas as posições espaciais observadas na amostra. 
O parâmetro $\phi$ controla a extensão da dependência espacial entre as observações (alcance), 
enquanto que o parâmetro $\sigma^2$ é a variância dos efeitos aleatórios, nesta caso, o termo espacial do modelo. 
Em \@ref(eq:modGeo) é especificado um outro efeito aleatório 
não correlacionado tal que $\epsilon_i \sim {\rm N}(0, \tau^2)$, como o termo de erro no modelo
de regressão linear usual.
Este último parâmetro de variância ao modelo, por vezes chamado de *efeito de pepita*,
e pode ser interpretado como a soma de variações não especiais e de micro escala.

A inferência para os parâmetros envolvidos no modelo 
$\underline{\theta} = (\underline{\beta}, \underline{\theta}^*)$ com 
$\underline{\theta}^* =  (\sigma^2, \tau^2, \phi)$, 
pode ser baseada na função de verossimilhança
dada pela densidade da distribuição normal multivariada 
e portanto $Y \sim NMV (D\underline{\beta} , \Sigma)$,
com $\Sigma = \Sigma_b + {\rm I}\tau^2$.
Para ilustrar, a matriz para três observações fica:
\[
\Sigma = \begin{bmatrix}
\sigma^2 + \tau^2 & \sigma^2 \exp(-\frac{u_{12}}{\phi}) & \sigma^2 \exp(-\frac{u_{13}}{\phi}) \\ 
\sigma^2 \exp(-\frac{u_{21}}{\phi})  &  \sigma^2 + \tau^2 & \sigma^2 \exp(-\frac{u_{23}}{\phi}) \\ 
\sigma^2 \exp(-\frac{u_{31}}{\phi})  & \sigma^2 \exp(-\frac{u_{32}}{\phi}) &  \sigma^2 + \tau^2
\end{bmatrix}.
\]
Com isso, tem-se seguinte expressão para a função de verossimilhança,
\[
  L(\underline{\theta}) = (2\pi)^{-\frac{n}{2}} |\Sigma|^{-\frac{1}{2}} \exp\{ -\frac{1}{2} (Y - D\underline{\beta})^\top \Sigma^{-1} (Y - D \underline{\beta})\} .
\]
A função de log-verossimilhança fica,

\begin{equation}
  l(\underline{\theta}) = -\frac{n}{2} \log(2\pi) -\frac{1}{2} \log |\Sigma| - \frac{1}{2} (Y - D \underline{\beta})^\top \Sigma^{-1}(Y - D \underline{\beta}).
(\#eq:verogeo)
\end{equation}

Para estimação dos parâmetros maximizamos \@ref(eq:verogeo) em 
relação a $\underline{\theta}$. 
Temos em $\underline{\theta}$ dois conjuntos de parâmetros, 
os associados à média ($\underline{\beta}$) e os associados a estrutura de variância e covariância ($\sigma^2, \tau^2, \phi$). 
A log-verossimilhança pode facilmente ser derivada em função de $\underline{\beta}$. 
Já para o caso dos parâmetros que indexam a matriz $\Sigma$, exceto por um parâmetro de escala,  
a derivação não é tão trivial ou mesmo pode não ter expressão analítica fechada
 e vai depender do modelo da função de correlação.
Derivando a função \@ref(eq:verogeo) em relação aos $\underline{\beta}$ e igualando a zero, 
chegamos ao estimador de máxima verossimilhança:

\begin{equation}
  \hat{\underline{\beta}} = (D^\top \Sigma^{-1} D)^{-1} ( D^\top \Sigma^{-1}Y)
(\#eq:emvBeta)
\end{equation}
Substituindo \@ref(eq:emvBeta) em \@ref(eq:verogeo) 
obtemos a função de log-verossimilhança concentrada apenas 
nos parâmetros que definem a estrutura de variância e covariância do modelo.
\begin{equation}
  l^*(\underline{\theta}^*) = -\frac{n}{2} \log ( 2\pi) - \frac{1}{2} \log | \Sigma | - \frac{1}{2} \hat{e}^\top \Sigma^{-1} \hat{e}
(\#eq:veroGeoC)
\end{equation}
com $\hat{e} = (Y - D \hat{\underline{\beta}})$. 
Os três parâmetros em $\underline{\theta}^*$ indexam a matriz $\Sigma$, 
logo é necessário derivá-los usando cálculo matricial. 
É possível mostrar que a função escore é dada por,
\begin{equation}
\dfrac{ \partial l^*(\underline{\theta}^*; \underline{Y})}{ \partial \theta^*_i} = -\frac{1}{2} Tr \left[ \Sigma^{-1} \dfrac{ \partial \Sigma}{ \partial \theta_i^*} \right] -
	\frac{1}{2} \hat{\underline{e}}^\top \left[ - \Sigma^{-1} \dfrac{ \partial \Sigma}{ \partial \theta_i^*} \Sigma^{-1}\right] \hat{\underline{e}}, \quad i = 1, \ldots,3.
(\#eq:escoreGeo)
\end{equation}
em que as matrizes $\dfrac{ \partial \Sigma}{ \partial \theta_i^*}$ são obtidas derivando cada elemento a matriz $\Sigma$ em relação ao respectivo parâmetro. 
Para exemplificar, com duas observações. 
a derivada de $\Sigma$ em relação ao parâmetro $\sigma$ é a matriz:
\[
\frac{\partial \Sigma}{\partial \sigma} = 
2 \sigma \begin{bmatrix}
1 & \exp(-\frac{u_{12}}{\phi}) \\ 
\exp(-\frac{u_{21}}{\phi}) &  1 
\end{bmatrix}.
\]
Para o parâmetro $\tau$ obtemos:
\[
\frac{\partial \Sigma}{\partial \tau} = 
2 \tau \begin{bmatrix}
1 & 0 \\ 
0 &  1 
\end{bmatrix} ,
\]
finalmente em relação ao parâmetro $\phi$
\[
\frac{\partial \Sigma}{\partial \phi} = 
\frac{\sigma^2}{\phi^2} \begin{bmatrix}
0 &  u_{12} \exp(-\frac{u_{12}}{\phi}) \\ 
u_{21} \exp(-\frac{u_{21}}{\phi}) &  0  
\end{bmatrix}.
\]

Utilizamos esses resultados para implementação do modelo geoestatístico gaussiano. 
Iniciamos definindo a função `montaSigma()`
que constrói a matriz $\Sigma$ do modelo geoestatístico a partir dos parâmetros e da matriz de distâncias
euclidianas entre as localizações.

```{lemma}
**Função para construir a matriz de variância-covariância para o modelo geoestatístico com função de correlação exponencial.**
```


```{r}
 montaSigma <- function(s, t, phi, Umat){
   Sigma <- as.matrix(s^2 * exp(-Umat/phi))
   diag(Sigma) <- s^2 + t^2
   return(Sigma)
 }
```

No código \@ref(lem:simulaGeo) definimos uma função para simular dados
segundo o modelo considerado. 
Na função `simula.geo()` começamos simulando as coordenadas $x$ com localizações
no quadrado unitário. 

Com as coordenadas, calculamos a matriz $U$ de distância entre todos os pontos
a partir da qual montamos a matriz $\Sigma$ de covariância.
Obtemos uma simulação da distribuição normal multivariada por $Y = D \underline{\beta} + \Sigma^{1/2} z$
em que $\underline{z}$ são escores da normal padrão $N(0,1)$ e $\Sigma^{1/2}$ é alguma raiz da matriz de covariâncias.
Utilizamos aqui $\Sigma^{1/2} = R'$ tal que ${\rm Var(R'\underline{z}) = R'{\rm Var}(z)}R = R'R = \Sigma$ 
em que $R$ é a parte superior da decomposição de Cholesky calculada no `R` por `chol()`.
Desta forma, geramos dados do modelo geoestatístico com função de correlação exponencial.


```{lemma simulaGeo}
**Função para simular do modelo geoestatístico.**
```

```{r}
 simula.geo <- function(beta, s, t, phi, n){
   locs <- data.frame(cX = runif(n), cY = runif(n))
   U <- dist(locs, diag=TRUE, upper=TRUE)
   Sigma <- montaSigma(s=s, t=t, phi=phi, Umat=U)
   z <- rnorm(n)
   Y = beta + crossprod(chol(Sigma), z) 
   return(cbind(locs, Y=Y))
 }
```

Vamos obter uma simulação supondo que a estrutura de média é composta por apenas um parâmetro $\beta_0 = 50$ e
 definimos $\sigma^2 = 2^2$, $\tau^2 = 1^2$ e $\phi = 0.25$. 
A seguinte chamada simula $125$ amostras do modelo geoestatístico usando o código \@ref(lem:simulaGeo).

```{r}
 set.seed(12)
 dt <- simula.geo(b=50, s=2, t=1, phi=0.25, n=125)
```

O próximo passo para inferência é a definição da função de log-verossimilhança concentrada
como no código \@ref(lem:veroGeo1).
Com isto podemos maximizar a log-verossimilhança diretamente 
através da `optim()` ou qualquer outra forma de maximização numérica. 

```{lemma veroGeo1}
**Função de log-verossimilhança para o modelo geoestatístico.**
```

```{r message = FALSE}
 ll.geo <- function(s, t, phi, dados){
  U <- dist(dados[,1:2], diag=TRUE, upper=TRUE)
  Sigma <- montaSigma(s=s, t=t, phi=phi, Umat=U)
  D <- as.vector(rep(1,length=nrow(dados)))
  invSD <- solve(Sigma, D)
  bhat <- solve(crossprod(invSD, D),crossprod(invSD,dados$Y))
  require(mvtnorm)
  ll = dmvnorm(dados$Y, mean=D%*%bhat, sigma=Sigma, log=TRUE)
  return(-ll)
 }
```

Este código ilustra passo a passo e didaticamente
os cálculos envolvidos na expressão \@ref(eq:veroGeoC).
Entretanto, o código é pouco eficiente computacionalmente por fazer algumas operações desnecessariamente 
e/ou de maneira pouco eficiente.
Tipicamente a função de verossimilhança é avaliada diversas vezes em algum procedimento numérico.
Como a matriz $U$ é constante deve ser informada como argumento, 
evitando ser recalculada desnecessariamente a cada iteração.
A obtenção de $\hat{\beta}$ por \@ref(eq:emvBeta) requer a inversão da matriz de covariância
que pode ser escrita na forma da solução de um sistema. No código acima
$\Sigma^{-1} D$ é computado por `solve(Sigma, D)`. 
Ainda sim há computações
desnecessárias pois para resolver este sistema é feita uma decomposição de \code{Sigma}
que é repetida dentro da chamada `dmvnorm()`.
Isto é relevante uma vez que as operações com $\Sigma$ são as mais caras na computação deste modelo.
Desta forma, reescrevemos a função no código \@ref(lem:veroGeo2) fazendo ainda generalizações 
para nomes de variáveis e definição da matriz $D$ e incluindo a opção para estimar os parâmetros
na escala logarítmica.

```{lemma veroGeo2}
**Redefinição da função de log-verossimilhança para o modelo geoestatístico.**
```

```{r}
 ll.geo <- function(s, t, phi, modelo, Umat, dados, logpars = F) {
     if (logpars) {
         s <- exp(s)
         t <- exp(t)
         phi <- exp(phi)
     }
     mf <- model.frame(modelo, dados)
     y <- model.response(mf)
     D <- model.matrix(modelo, mf)
     Sigma <- montaSigma(s = s, t = t, phi = phi, Umat = Umat)
     R <- chol(Sigma)
     invRD <- backsolve(R, D, transpose = TRUE)
     invRy <- backsolve(R, y, transpose = TRUE)
     bhat <- solve(crossprod(invRD), crossprod(invRD, invRy))
     invRe <- invRy - invRD %*% bhat
     nll <- drop(length(y) * log(2 * pi)/2 + sum(log(diag(R))) + 
         crossprod(invRe)/2)
     return(nll)
}
```

Como temos as expressões \@ref(eq:escoreGeo) dos gradientes analíticos, vamos implementá-las para melhorar o desempenho do 
algoritmo de maximização numérica.
Veremos o efeito na comparação dos tempos computacionais 
para convergência com e sem o uso do gradiente analítico.
Para utilizar o gradiente precisamos primeiro implementar três funções 
com as matrizes de derivadas em relação a cada um dos parâmetros em $\underline{\theta}^*$.

```{lemma}
**Funções para definição dos gradientes do modelo geoestatístico.**
```

```{r}
 ## Derivada de sigma, tau e phi
 deriv.s <- function(s, t, phi, Umat){
   Sigma.s <- 2*s*as.matrix(exp(-Umat/phi))
   diag(Sigma.s) <- 2*s
   return(Sigma.s)}
 deriv.t <- function(s, t, phi, Umat){
   return(diag(2*t, nrow(as.matrix(Umat))))}
 deriv.phi <- function(s, t, phi, Umat){
   return(s^2 * as.matrix(Umat) * exp(-as.matrix(Umat)/phi)/phi^2)}
```

Implementamos a função escore completa em \@ref(lem:escoreGeo).

```{lemma escoreGeo}
**Função escore para o modelo geoestatístico.**
```

```{r}
 escore <- function(s, t, phi, modelo, Umat, dados, logpars = F) {
     if (logpars) {
         s <- exp(s)
         t <- exp(t)
         phi <- exp(phi)
     }
     mf <- model.frame(modelo, dados)
     y <- model.response(mf)
     D <- model.matrix(modelo, mf)
     Sigma <- montaSigma(s = s, t = t, phi = phi, U = Umat)
     R <- chol(Sigma)
     invRD <- backsolve(R, D, transpose = TRUE)
     invRy <- backsolve(R, y, transpose = TRUE)
     bhat <- solve(crossprod(invRD), crossprod(invRD, invRy))
     invRe <- invRy - invRD %*% bhat
     e.hat <- y - D %*% bhat
     Sigma1 <- chol2inv(R)
     S1D <- Sigma1 %*% deriv.s(s = s, t = t, phi = phi, U = Umat)
     U.s <- 0.5 * (sum(diag(S1D)) - crossprod(e.hat, S1D %*% 
         Sigma1) %*% e.hat)
     T1D <- Sigma1 %*% deriv.t(s = s, t = t, phi = phi, U = Umat)
     U.t <- 0.5 * (sum(diag(T1D)) - crossprod(e.hat, T1D %*% 
         Sigma1) %*% e.hat)
     P1D <- Sigma1 %*% deriv.phi(s = s, t = t, phi = phi, 
         U = Umat)
     U.phi <- 0.5 * (sum(diag(P1D)) - crossprod(e.hat, P1D %*% 
         Sigma1) %*% e.hat)
     return(c(U.s, U.t, U.phi))
 }
```

Tanto na função escore como na log-verossimilhança concentrada 
 retornamos o negativo da função para compatibilidade com a função
`mle2()` que por *default* minimiza a função objetivo.

Com tudo implementado utilizamos o conjunto de dados simulados 
e ajustamos o modelo usando a função `mle2()` do pacote `bbmle` por conveniência. 
Alternativamente, poderíamos usar diretamente a função `optim()` com qualquer um de seus algoritmos, 
ou mesmo outros maximizadores disponíveis no `R`.
Nos comandos a seguir, estimamos os parâmetros sem e depois com  o uso do gradiente analítico pelo algoritmo `L-BFGS-B`
e comparamos os tempos computacionais.

```{r}
 require(bbmle)
 system.time(est1 <- mle2(ll.geo, start = list(s = 1, t = 0.1, 
     phi = 0.1), method = "L-BFGS-B", lower = list(s = 0, 
     t = 0, phi = 0), data = list(dados = dt, modelo = Y ~ 
     1, Umat = dist(dt[, 1:2], upper = T, diag = T))))
```

```{r}
 system.time(est2 <- mle2(ll.geo, gr = escore, start = list(s = 1, 
     t = 0.1, phi = 0.1), method = "L-BFGS-B", lower = list(s = 0, 
     t = 0, phi = 0), data = list(dados = dt, modelo = Y ~ 
     1, Umat = dist(dt[, 1:2], upper = T, diag = T))))
```

Neste caso, o uso do gradiente analítico 
diminuiu o tempo para a maximização da log-verossimilhança. 
Este ganho pode ser expressivo, 
principalmente com grandes bases de dados e/ou procedimentos
computacionalmente intensivos.
Entretanto, o uso do gradiente nem sempre é vantajoso ou proporciona um 
incremento de velocidade da mesma ordem deste exemplo,
pois a avaliação da função escore também exige cálculos matriciais.
Para um melhor desempenho o código 
das funções de verossimilhança e escore podem (e devem!) 
ser reescritos para aproveitar na escore os cálculos já realizados na 
avaliação função de verossimilhança. 
O mecanismos do `R` de criar e acessar dados de **ambiente** (*environments*)
podem ser usados aqui. 
Fazemos esta implementação nos complementos *online*.

Informações do ajuste são resumidas a seguir.

```{r}
 summary(est1)
```

Com as estimativas dos parâmetros de covariância pode-se 
obter a estimativa de $\underline{\beta}$ (neste caso um escalar)
por \@ref(eq:emvBeta) e sua variância ${\rm Var}(\hat{\beta}) = (D^\top \Sigma^{-1} D)^{-1}$
como mostrado a seguir.
Note que este cálculo já é feito internamente na função
que avalia a verossimilhança.

```{r}
 D <- model.matrix(Y ~ 1, data=dt)
 Dmat <- as.matrix(dist(dt[,1:2], upper=T, diag=T))
 Sigma <- montaSigma(s=coef(est1)[1], t=coef(est1)[1], 
                      phi=coef(est1)[1], Umat=Dmat)
 R <- chol(Sigma)
 invRD <- backsolve(R, D, transpose=TRUE)
 invRy <- backsolve(R, dt[,3], transpose=TRUE)
 (drop(beta.est <- solve(crossprod(invRD),crossprod(invRD, invRy))))
 (drop(var.beta.est <- solve(crossprod(invRD))))
```

Para finalizar o procedimento de inferência no modelo geoestatístico a 
Figura \@ref(fig:perfilGEO) apresenta os perfis de verossimilhança para os parâmetros que indexam a matriz de variância/covariância do modelo. 
Observa-se assimetria em $\phi$ e $\sigma$.
Estes parâmetros são não ortogonais na parametrização usada
o que pode ser visto em verossimilhanças conjuntas (não mostradas aqui).
Parametrizações alternativas são sugeridas na literatura e usualmente
utilizam um novo parâmetro definido pelo quociente entre $\phi$ e $\sigma$.
O parâmetro é usualmente ortogonal aos demais $\tau$
e por vezes a estimativa está próxima ao limite do espaço paramétrico.
Mais notadamente o perfil de verossimilhança para $\phi$
cresce muito lentamente ou
deixa de crescer para valores a direita. Isto reflete o fato
deste parâmetro estar relacionado às distâncias entre localizações na área 
e não há informação estatística para distâncias além dos limites da área.

Verossimilhanças com aspecto distante do quadrático são 
comuns para alguns parâmetros de modelos com efeitos espaciais. 
Pode-se tentar atenuar os efeitos fazendo reparametrizações, 
por exemplo, estimar o $\log(\tau)$ ou alguma outra função adequada,
mas em geral há pouca informação na amostra sobre certos parâmetros do modelo.  
Não há uma "receita" geral para todos os modelos, 
mas a inspeção de superfícies e verossimilhanças perfilhadas podem sugerir
as melhores parametrizações.


```{r perfilGEO, echo = FALSE, fig.align = "center", fig.cap = "Perfis de verossimilhança para o modelo geoestatístico."}
knitr::include_graphics("figs/efal-geo-014.pdf")
```
